---
title: "Implémentation de l'algorithme de clustering MCL"
author: "Benabderrahmane Mohammed"
output: pdf_document
---


```{r setup, include=FALSE}
knitr::opts_chunk$set(echo = TRUE)
```

 \bigbreak\bigbreak\bigbreak
 
#1. Introduction     

 \bigbreak\bigbreak

 Le projet consiste à implémenter en R l’algorithme MCL de partitionnement de graphe (clustering)
 à partir d’un graphe et d’un paramètre nommé inflate factor (noté IF par la suite), 
 l’algorithme découpe le graphe en clusters.  
 Un graphe est un objet mathématique composé de sommets (vertex) reliés par des arètes (edge). 
 Une des représentations informatique consiste en une matrice carrée nommée matrice d’adjacence. 
 Une cellule de cette matrice contient le poids de l’arète reliant deux <br/> sommets ou zéro en absence de lien.
 
 On distingue les graphes orientés (directed graph) des graphes non orientés (undirected graph). 
 Dans un graphe orienté, les arètes sont appelées arcs et ont un sens (de A vers B). 
 La matrice d’adjacence n’est donc plus obligatoirement symétrique et un choix arbitraire est fait concernant son     
 interprétation: par exemple, les sommets sources correspondent aux lignes et les sommets destinations correspondent aux
 colonnes.  
 
\bigbreak\bigbreak

#2. Principes et algorithme de MCl

 \bigbreak
 Une bonne méthode de clustering maximisela similarité des objets appartenant à un même 
 cluster (cohésion)
 la dissemblance entre objets appartenant à des clusters différents (séparation).
 \bigbreak
 En ce qui concerne le partitionnement de graphes, une bonne méthode vise à ce que les 
 clusters obtenus 
 \bigbreak
 aient un maximum d’arètes ou d’arcs reliant les sommets d’un même cluster
 aient un minimum d’arètes ou d’arcs reliant les sommets de clusters différents
 \bigbreak
 Pour identifier les clusters, MCL se base sur la remarque suivante : 
 si on place un marcheur aléatoire sur un sommet d’un cluster, 
 il a plus de chances (en se promenant aléatoirement d’un sommet à un autre) de rester dans 
 le cluster (plus grande densité
 de liens) que d’en sortir.
 \bigbreak
 Le procédé s’appuie donc sur le calcul des probabilités de marches aléatoires (probabilité 
 de passer par un sommet et 
 probabilité d’emprunter un arc) dans un graphe donné.
 Le calcul s’effectue sur des matrices de Markov qui représentent les probabilités de 
 transition d’un sommet à un autre ;
 il s’agit donc d’une matrice d’adjacence dont la somme des lignes vaut 1 (la somme des 
 probabilités de sortie d’un sommet 
 vaut 1).  
 
 \bigbreak
 L’algorithme MCL simule des marches aléatoires dans un graphe en alternant deux oprations 
 appelées expansion et inflation. 
 L’expansion correspond au calcul de marches aléatoires de grande longueur et coincide à 
 élever une matrice stochastique à 
 une certaine puissance. 
 Concrètement, l’expansion consiste à multiplier la matrice avec elle-même avec le produit 
 matriciel.
 L’inflation consiste à exagérer les probabilités de marches au sein d’un même cluster et à 
 atténuer les probabilités de 
 marches inter-clusters
 
 En pratique, l’inflation consiste à élever chaque cellule de la matrice à une certaine 
 puissance (inflate factor) puis à 
 normaliser les valeurs obtenues afin que la matrice soit stochastique.  

 \bigbreak
 Au final, à force de répéter les opération d’expansion et d’inflation sur la matrice de 
 transition (et donc sur le   
 graphe),
 celui-ci est décomposé en différentes composantes (composantes connexes) déconnectées les 
 unes des autres 
 et qui correspondent aux clusters. En d’autres termes, l’algorithme converge et la matrice 
 n’évolue plus.
 \bigbreak\bigbreak\
 

L’algorithme est donc le suivant :  

 M : matrice d’adjacence  
 ajouter les boucles à M    
 M_1 la matrice stochastique obtenue à partir de M  
 tant que on observe un changement dans la matrice  
 faire :  
   M_2 <- expansion(M_1)  
 M_2 <-inflation(M_2, inflate_factor)  
 déterminer s’il y a eu un changement  
 M_1 <- M_2  
\bigbreak\bigbreak\bigbreak


```{r,echo=FALSE}
# Acquisition des données 
library(igraph)
g= read.graph('http://silico.biotoul.fr/enseignement/m1/math/projet/toy.tgr',directed=FALSE)
plot(g)
```


```{r}
# Matrice d'adjacence du graph 
M = get.adjacency(g)
M= as.matrix(M)
```


```{r}
#Fonction add_loops: La fonction add_loops ajoute des boucles : ( 1 sur la diagonale )
add_loops <- function(M){
  diag(M) = 1
  return(M)
}
```



```{r}
#Fonction Make_stochastic La fonction calcule la matrice stochastique (ou matrice de #markov): 

#Entrée :matrice d’adjacence Sortie : matrice stochastique
Make_stochastic <- function(M) {
  sum_row=apply(M,1,sum)
  M = M / sum_row
  return ( M )
}
```


```{r}
#Fonction Expansion : fonction qui réalise la phase d’expansion de la matrice (produit matriciel) 
#Entrée :une matrice stochastique et sortie matrice après expansion

Expansion = function (M ) {
  M = M %*% M
  return (M)
}
```


```{r}
#Fonction inflation : Prend en entrée une matrice stochastique et la lève à une puissance ( #inflate ) Puis , met à l’échelle la matrice , pour sortir avec une matrice stochastique.

inflation = function(M,inflate) {
  M = M^inflate
  M = M / apply(M,1,sum)
  return (M)
}
```


 
```{r}
# Fonction Chaos calcule row_chaos (détecte le changement)
Chaos = function(M){
  max=apply(M,1,max) # valeur maximale sur une ligne
  sum_sq=apply( M^2, 1, sum ) # (chaque élément est élevé au carrépuis on en fait la somme)
  row_chaos= max-sum_sq
  return(row_chaos)
}
```


```{r}
MCL= function(M,inflate) {
  M2=add_loops(M)
  M2=Make_stochastic(M2)
  change = 1
  while (change > 0.001) {
    M2=Expansion(M2)
    M2=inflation(M2,inflate)
    change=Chaos(M2)
  }
  return(round(M2,3))
}
```


#~~~~~~~~~~~~~
#Tests : Graphes avec différentes valeurs inflate : 2 , 4 , 6 , 8 , 10, 15, 20 , 100  
#~~~~~~~~~~~~~


```{r}
#1. inflate = 2
m = MCL(as.matrix(get.adjacency(g)), inflate=2)
g2=graph.adjacency(m, mode='undirected', weighted=T)
clusters(g2)
plot(g2, vertex.color=clusters(g2)$membership, edge.width=E(g)$weight)
```

#2. inflate = 4
```{r}
m = MCL(as.matrix(get.adjacency(g)), inflate=4)
g2=graph.adjacency(m, mode='undirected', weighted=T)
clusters(g2)
plot(g2, vertex.color=clusters(g2)$membership, edge.width=E(g)$weight)
```


```{r}
#3. inflate = 6
m = MCL(as.matrix(get.adjacency(g)), inflate=6)
g2=graph.adjacency(m, mode='undirected', weighted=T)
clusters(g2)
plot(g2, vertex.color=clusters(g2)$membership, edge.width=E(g)$weight)
```


```{r}
#4. inflate = 8
m = MCL(as.matrix(get.adjacency(g)), inflate=8)
g2=graph.adjacency(m, mode='undirected', weighted=T)
clusters(g2)
plot(g2, vertex.color=clusters(g2)$membership, edge.width=E(g)$weight)
```


```{r}
#5. inflate = 10
m = MCL(as.matrix(get.adjacency(g)), inflate=10)
g2=graph.adjacency(m, mode='undirected', weighted=T)
clusters(g2)
plot(g2, vertex.color=clusters(g2)$membership, edge.width=E(g)$weight)
```


```{r}
#6. inflate = 15
m = MCL(as.matrix(get.adjacency(g)), inflate=15)
g2=graph.adjacency(m, mode='undirected', weighted=T)
clusters(g2)
plot(g2, vertex.color=clusters(g2)$membership, edge.width=E(g)$weight)
```

```{r}
#7. inflate = 20
m = MCL(as.matrix(get.adjacency(g)), inflate=20)
g2=graph.adjacency(m, mode='undirected', weighted=T)
clusters(g2)
plot(g2, vertex.color=clusters(g2)$membership, edge.width=E(g)$weight)
```


```{r}
#8. inflate = 100
m = MCL(as.matrix(get.adjacency(g)), inflate=100)
g2=graph.adjacency(m, mode='undirected', weighted=T)
clusters(g2)
plot(g2, vertex.color=clusters(g2)$membership, edge.width=E(g)$weight)
```


###############################